【裁判字號】    96,簡上,98
【裁判日期】    970102
【裁判案由】    給付票款
【裁判全文】
臺灣嘉義地方法院民事判決  96年度簡上字第98號
上  訴  人  丙○○
訴訟代理人  甲○○律師
複 代理 人  黃文力律師
被 上訴 人  乙○○
上列當事人間請求給付票款事件，上訴人對於民國96年8月23日
本院嘉義簡易庭96年度嘉簡字第62號第一審判決提起上訴，於民
國96年12月19日言詞辯論終結，本院判決如下：
    主  文
上訴駁回。
第二審訴訟費用新臺幣壹萬柒仟捌佰參拾伍元由上訴人負擔。
    事 實 與 理 由
一、被上訴人起訴主張：
（一）訴外人竹一實業股份有限公司（下簡稱竹一公司）之代表
      人游添盛於民國94年12月13日，交付上訴人所簽發如附表
      所示之支票11紙（下稱系爭支票），連同另紙面額新台幣
      （下同）10萬元之支票（此部分業經鈞院另案給付票款事
      件判決被上訴人勝訴），向其借款120萬元，嗣屆期後提
      示，均未獲付款，爰依票據法律關係，請求上訴人給付系
      爭支票之票款110萬元及利息等語。
（二）二審並補陳：
   1、系爭支票為上訴人所簽發，並向訴外人竹一公司代表游添
      盛訂購藥品部分不爭執。
   2、上訴人辯稱竹一公司不但未依約交付藥品反將系爭支票交
      給被上訴人，又云被上訴人係竹一公司財務長、顧問等，
      被上訴人堅決否認，此絕非事實。
   3、被上訴人是於上訴人與竹一公司簽約取票後兩天接受支票
      調現，善意取得系爭支票，上訴人如何能知道數月後竹一
      公司會與發票人發生糾紛，且被上訴人於取票之時已善盡
      查證票信義務，確定來源沒問題才接受調現，且支票並沒
      有簽名及禁止背書轉讓之限制，因此被上訴人依據票據關
      係請求給付是理所當然。
（三）原審判決並未違法，上訴人上訴無理由，並聲明：1.上訴
      之聲明駁回。2.維持原審之判決。3.一、二審訴訟費用由
      上訴人負擔。
二、上訴人則以：
（一）系爭支票為真正不爭執，惟系爭支票係伊向訴外人竹一公
      司訂購藥品所簽發，竹一公司不但未依約交付藥品予上訴
      人，反將系爭支票交付惡意之被上訴人。竹一公司於94年
      7月1日起即出具同意書予被上訴人，同意將竹一公司在台
      灣企銀竹北分行及台中三信商業銀行進化分行之存摺授權
      由被上訴人全權使用，是被上訴人持有上訴人於95年8月
      31日以後所簽發之系爭支票，均係上訴人交付竹一公司後
      ，竹一公司直接轉交由被上訴人行使票據權利。而被上訴
      人自94年7月1日起即全權使用竹一公司之帳戶存摺，訴外
      人游添盛對外亦稱被上訴人為竹一公司之財務長，足見被
      上訴人對於竹一公司之營業狀況及財務情形，甚為明瞭；
      另被上訴人係無對價或以不相當之對價取得系爭支票，依
      票據法第14條規定，被上訴人不得享有優於前手即竹一公
      司之權利。
（二）二審並補陳：
   1、按無對價或以不相當之對價取得票據者，不得享有優於其
      前手之權利。票據法第14條第2項著有明文。被上訴人主
      張其借款給訴外人游添盛或竹一公司，才取得系爭支票，
      而上訴人自始即抗辯竹一公司及游添盛根本未收到120萬
      元之借款，此由被上訴人在原審所提匯款回條，收款人為
      游智煒，即可瞭然。是被上訴人迄今無法提出交付訴外人
      游添盛借款之證據，被上訴人主張有交付借款120萬元之
      事實，即應由被上訴人證明之。
   2、竹一公司既然未依約交貨（見原審卷黃俊傑證詞），上訴
      人自得以對抗竹一公司之事由對抗被上訴人，上訴人自得
      提出同時履行抗辯，拒絕給付票款。
（三）並聲明：1、原審判決廢棄。2、被上訴人第一審之訴駁回
      。3、第一、二審訴訟費用由被上訴人負擔。
三、爭點事項：
（一）不爭執事項：
   1、系爭支票係由上訴人所簽發交付予竹一公司，以訂購藥品
      部分不爭執。事後由竹一公司及背書交付予被上訴人。
   2、系爭支票均未兌現。
   3、被上訴人係匯款入游智煒之帳號內。
（二）爭執事項：
   1、被上訴人是否以惡意取得系爭支票。
   2、被上訴人是否以無對價或以不相當之對價取得系爭支票。
四、 被上訴人是否以惡意取得系爭支票。
（一）被上訴人主張前開之事實，業據其提出系爭支票影本及退
      票理由單影本各11紙附卷為證。上訴人亦自認系爭支票係
      其所簽發。
（二）上訴人辯稱：「被上訴人自94年7月1日起即全權使用竹一
      公司於臺灣企銀竹北分行及臺中三信商業銀行進化分行之
      帳戶存摺，且訴外人游添盛對外介紹被上訴人為竹一公司
      之財務長，足見被上訴人對於竹一公司之營業狀況及財務
      情形，甚為明瞭」云云，並提出竹一公司同意被上訴人使
      用2銀行帳戶之同意書1紙為證。惟被上訴人陳稱因訴外人
      游添盛持客票向其借款，有部分客票指名竹一公司為受款
      人，故其要求使用竹一公司上開2帳戶等語，而被上訴人
      持有訴外人游添盛所交付為數甚多之竹一公司經銷商所簽
      發之票據乙節，為兩造所不爭執，證人即竹一公司之經銷
      商黃俊傑亦證稱伊簽訂經銷合約時所簽發之支票均指定竹
      一公司為受款人等語，是被上訴人主張其為順利取得票款
      ，要求使用竹一公司之銀行帳戶等語，未與常情相違；且
      竹一公司出具之上開同意書已載明「…存摺授權由乙○○
      君全權使用，其進出款項本公司將無權動用」，則竹一公
      司既將該2帳戶交由被上訴人全權使用，衡情該公司自身
      營運之資金往來即與該2帳戶無涉，被上訴人是否知悉竹
      一公司之財務狀況，並非無疑；另證人黃俊傑雖到庭證稱
      ：訴外人游添盛曾當被上訴人及伊面前介紹被上訴人為「
      顧問」，且為「竹一公司之財務長」等語，惟證人黃俊傑
      亦證稱訴外人游添盛並未具體指明被上訴人係「竹一公司
      」之顧問，而被上訴人除陳明訴外人游添盛稱呼其為顧問
      ，係因其為「臺灣省西藥商業同業公會聯合會」所聘之顧
      問，並提出該聯合會聘書1紙為證，並否認其為竹一公司
      之財務長或訴外人游添盛曾介紹其為竹一公司之財務長等
      情。惟縱認訴外人游添盛確曾當被上訴人及證人黃俊傑面
      前介紹被上訴人為竹一公司之財務長，亦不無有訴外人游
      添盛為拓展人脈、建立關係所為之誇大介紹，或為與實情
      不符之場面話之可能。況經調取被上訴人之財產資料，被
      上訴人於94、95年間並無來自竹一公司之薪資收入，此有
      稅務電子閘門財產所得調件明細表2份在卷可按（見原審
      卷第81-90頁）。其次，被上訴人於94、95年之所得稅亦
      無申報竹一公司之薪資收入，此有財政部台灣省中區國稅
      東山稽徵所96年11月9日中區國稅東山二字第0960022729
      號函可證。是徒憑證人黃俊傑上開證言，實無法認定被上
      訴人有實際參與竹一公司之營運，或對於竹一公司之營業
      狀況及財務情形甚為明瞭。
（三）上訴人於另案即本院95年度嘉小字第1576號給付票款事件
      陳稱：我在95年3月份的時候，發現竹一公司出的貨和訂
      單都不同等語（見該案95年10月3日筆錄，影印附於原審
      卷130頁）。另上訴人所提竹一公司與經銷商間之協商會
      議資料（見原審卷132、133頁），該會議係在95年4月間
      召開，且為上訴人所自承（見原審卷130頁）。足證上訴
      人與竹一公司發生交易糾紛時點係在95年3、4月間。而上
      訴人早在94年12月間與竹一公司簽訂經銷合約時即簽發系
      爭支票交付竹一公司代表人游添盛（見原審卷129頁）。
      且游添盛持本件系爭支票向被上訴人借款，被上訴人於94
      年12月14日匯款959,750元入游智煒之新竹三信之帳號，
      此有匯款回條影本可證（見原審卷第44頁，詳下述五（二
      ）部分）。顯見被上訴人自游添盛取得系爭支票之時點應
      係在94年12月間。據上足證，被上訴人早在94年12月間取
      得系爭支票，上訴人與游添盛間之95年3、4月發生之交易
      糾紛根本尚未發生，被上訴人自無從得知。
（四）被上訴人主張游添盛借錢時，有事先徵信游添盛之信用等
      情，此經證人莊金平證述明確，莊金平證稱：游添盛要跟
      被上訴人借錢，被上訴人要瞭解游添盛到底有無做那麼多
      生意，所以游添盛就帶我們去拜訪客戶，去拜的人都有送
      東西，我有跟去3、4個地方等語（見原審卷第123頁）互
      核上證人所述，與被上訴人主張之事實相符，且證人參與
      本件徵信拜訪客戶之過程，復與當事人間並無任故舊恩怨
      ，亦與本件訴爭結果並無任何利益糾葛，當不致為偏袒任
      何一方而為虛偽陳述，致干冒受偽證罪追訴處罰之危險，
      是其之證述應屬可採。
（五）核上所述，被上訴人並未參與竹一公司之經營，亦不知竹
      一公司之財務狀況；被上訴人取得系爭支票時，無從得知
      上訴人與游添盛間之之交易糾紛；游添盛向被上訴人借錢
      時，被上訴人亦有事先徵信游添盛之信用，據此難認被上
      訴人係出於惡意而取得系爭支票。
五、被上訴人是否以無對價或以不相當之對價取得系爭支票。
（一）上訴人辯稱：被上訴人係以無對價或以不相當之對價取得
      系爭支票，依票據法第14條規定，被上訴人不得享有優於
      前手即竹一公司之權利等語。惟按「票據法第14條所謂以
      惡意取得票據者，不得享有票據上之權利，係指從無權處
      分人之手，受讓票據，於受讓當時有惡意之情形而言，如
      從有正當處分權人之手，受讓票據，係出於惡意時，亦僅
      生票據法第13條但書所規定，票據債務人得以自己與發票
      人或執票人之前手間所存人的抗辯之事由對抗執票人而已
      ，尚不生執票人不得享有票據上權利之問題。」、「票據
      法第14條所謂以惡意或重大過失取得票據者，不得享有票
      據上之權利，係指從無處分權人之手，原始取得票據所有
      權之情形而言。原審既經認定系爭支票係由被上訴人簽發
      與某甲，而由某甲轉讓與上訴人者，其與上述原始取得之
      情形顯然有間，從而上訴人取得系爭票據縱使具有惡意，
      而依同法第13條之規定，亦僅被上訴人得以其與某甲間所
      存抗辯事由對抗上訴人而已，顯不生上訴人不得享有票據
      上權利之問題。」，最高法院67年台上字第1862號判例、
      51年台上字第2587號判例參照。查上訴人既自承系爭支票
      係伊向竹一公司訂購藥品所簽發，並交付訴外人即竹一公
      司代表人游添盛，則訴外人游添盛並非無權處分人，被上
      訴人自訴外人游添盛受讓票據縱係出於惡意，亦僅生票據
      法第13條但書適用之問題，與票據法第14條無涉，是上訴
      人此部分抗辯，並不可採。
（二）上訴人主張：「被上訴人係匯款入游智煒之帳號內，上訴
      人應證明有交付金錢予竹一公司或游添盛之事實」。經查
      ：
   1、被上訴人係於94年12月14日匯款959,750元入游智煒之新
      竹三信之帳號，此有匯款回條影本可證（見原審卷第44頁
      ）。又附表所示系爭支票之發票日係自95年8月31日，至
      96年6月30日，每月月底一張，每張10萬元，合計110萬元
      ，此有支票影本可證（見原審卷第4-14頁）。是被上訴人
      係於94年12月14日匯款959,750元時，游添盛所交付予被
      上訴人之系爭支票均尚未到期，則被上訴人所匯入游智煒
      帳號之959,750元，雖不足110萬元，然被上訴人主張此係
      扣除中間利息仍尚屬合理。
   2、依客票貼現明細表所示（見原審卷第42頁），其中所列之
      支票，其票號、面額、發期日均與系爭支票相符，該明細
      表上亦載明將錢匯入游智煒之新竹三信之帳號內。且證人
      莊金平於原審證稱：..94 年4、5月游添盛找我要向借錢
      ，他說要擴大營業，我說沒錢，才介紹被上訴人給他認識
      ，.. 與游添盛去向被上訴人借錢約有3、4次，雖未陪同
      一同前往，但是游添盛跟我說的。游添盛有時被上訴人匯
      入游添盛之戶頭，有時匯入游添盛之兒子之戶頭（見原審
      卷第72、73頁）。互核證人所述，就本件游添盛向被上訴
      人借錢時指定匯入其子之戶頭等情相符，且證人與當事人
      間並無任故舊恩怨，亦與本件訴爭結果並無任何利益糾葛
      ，當不致為偏袒任何一方而為虛偽陳述，致干冒受偽證罪
      追訴處罰之危險，是其證述應屬可採。依此足證被上訴人
      匯入游智煒之新竹三信帳號之959,750元，確係本件系爭
      支票調現之借款。
   3、上訴人主張：「被上訴人於原審陳述『120萬元與969,750
      元的差距都是利息，二審稱此係必要費用還有利息』，很
      顯然有所矛盾」云云。惟本件係94年12月間借款，迄96年
      1月9日被上訴人起訴已時隔1年餘，而人之記憶有限，要
      人回憶1年前之往事細節，實強人所難。且人言詞表達之
      言語並無法精準，其前後遣詞用字，亦無法完相同。而被
      上訴人匯入游智煒之新竹三信帳號之959,750元之則屬存
      在之事實，是不得以被上訴人於原審及本院前後陳述有些
      許不同，即謂其主張借貸之事實不採。
（三）綜上所述，因被上訴人係自有正當處分權人之手受讓系爭
      支票，被上訴人確因游添盛持系爭支票向被上訴人借款，
      被上訴人亦有匯款959,750元，此筆款項扣除系爭支票未
      到期之利息部分，其金額亦與系爭支票面額相當。是難認
      被上訴人係以無對價或以不相當之對價取得系爭支票。
六、按在票據上簽名者，依票上所載文義負責（票據法第5條）
    ；執票人向支票債務人行使追索權時，得請求自為付款提示
    日起之利息，如無約定利率者，依年利6釐計算（票據法第
    133條）。且被上訴人並非係以惡意或以無對價、不相當之
    對價取得系爭支票。上訴人自不得以竹一公司未依約交付其
    貨物，而依票據法第13、14條之規定對抗被上訴人。從而上
    訴人仍應依票據文義負責，則被上訴人依據票據法律關係訴
    請上訴人給付票款，為有理由，應予准許。至於系爭支票之
    利息部分，被上訴人請求之起算點均為95年8月31日，惟系
    爭支票共11紙，每紙面額各10萬元，各紙支票之提示日如附
    表所示，有被上訴人所提之退票理由單為證，是被上訴人僅
    得請求自各紙支票之付款提示日起之利息，逾此部分之利息
    請求均無理由。從而，被上訴人本於票據法律關係，就於言
    詞辯論終結時已到期之票款共110萬元請求上訴人給付，及
    自如附表編號1至11所示之提示日起至清償日止，按週年利
    率百分之6計算之利息，為有理由，應予准許；逾此部分之
    請求，則失所據，應予駁回。原審本於同上之理由，判決上
    訴人應給付被上訴人110萬元及自如附表編號1至11所示之提
    示日起至清償日止，按年息百分之6計算之利息，及駁回被
    上訴人其餘之請求，並依職權宣告被上訴人勝訴部分得假執
    行，及酌定上訴人預供擔保相當金額得免為假執行，並無不
    合。上訴意旨就此部分指摘原判決不當，求予廢棄改判，為
    無理由。
七、據上論結，本件上訴為無理由，依民事訴訟法第436條之1第
    3 項、第449條第1項、第78條判決如主文。
中    華    民    國    97    年    1     月    2     日
                      民一庭審判長法  官  林世芬
                                  法  官  吳芝瑛
                                  法  官  馮保郎
以上正本係照原本作成。
本判決不得上訴。
中    華    民    國    97    年    1     月    3     日
                                  書記官  王立梅
┌─────────────────────────────────────────────────────┐
│支票附表：（發票人：丙○○）                                                                              │
├──┬──────┬───────┬───────┬───────┬─────────┬─────────┤
│編號│發   票   日│   票面金額   │   提 示 日   │  付款人帳號  │     付 款 人     │    支 票 號 碼   │
│    │  （民國）  │  （新台幣）  │   （民國）   │              │   （付款銀行）   │                  │
├──┼──────┼───────┼───────┼───────┼─────────┼─────────┤
│ 1  │95年8月31日 │    10萬元    │  95年8月31日 │   000000000  │ 台南中小企業銀行 │     AU0000000    │
│    │            │              │              │              │     博愛分行     │                  │
├──┼──────┼───────┼───────┼───────┼─────────┼─────────┤
│ 2  │95年9月31日 │    10萬元    │  95年10月1日 │    同  上    │      同  上      │     AU0000000    │
├──┼──────┼───────┼───────┼───────┼─────────┼─────────┤
│ 3  │95年10月31日│    10萬元    │  95年10月31日│    同  上    │      同  上      │     AU0000000    │
├──┼──────┼───────┼───────┼───────┼─────────┼─────────┤
│ 4  │95年11月31日│    10萬元    │  95年12月1日 │    同  上    │      同  上      │     AU0000000    │
├──┼──────┼───────┼───────┼───────┼─────────┼─────────┤
│ 5  │95年12月31日│    10萬元    │  96年1月2日  │    同  上    │      同  上      │     AU0000000    │
├──┼──────┼───────┼───────┼───────┼─────────┼─────────┤
│ 6  │96年1月31日 │    10萬元    │  96年3月6日  │    同  上    │      同  上      │     AU0000000    │
├──┼──────┼───────┼───────┼───────┼─────────┼─────────┤
│ 7  │96年2月28日 │    10萬元    │  96年3月6日  │    同  上    │      同  上      │     AU0000000    │
├──┼──────┼───────┼───────┼───────┼─────────┼─────────┤
│ 8  │96年3月31日 │    10萬元    │  96年4月2日  │    同  上    │      同  上      │     AU0000000    │
├──┼──────┼───────┼───────┼───────┼─────────┼─────────┤
│ 9  │96年4月30日 │    10萬元    │  96年5月2日  │    同  上    │      同  上      │     AU0000000    │
├──┼──────┼───────┼───────┼───────┼─────────┼─────────┤
│ 10 │96年5月31日 │    10萬元    │  96年6月4日  │    同  上    │      同  上      │     AU0000000    │
├──┼──────┼───────┼───────┼───────┼─────────┼─────────┤
│ 11 │96年6月30日 │    10萬元    │  96年7月2日  │    同  上    │      同  上      │     AU0000000    │
├──┴──────┴───────┴───────┴───────┴─────────┴─────────┤
│  合計：110萬元                                                                                           │
└─────────────────────────────────────────────────────┘


司法院資訊處製作；財團法人民間司法改革基金會備份。
